【裁判字號】    98,訴,229
【裁判日期】    981209
【裁判案由】    違反野生動物保育法
【裁判全文】
臺灣臺東地方法院刑事判決               98年度訴字第229號
公  訴  人  臺灣臺東地方法院檢察署檢察官
被      告  丁○○
            甲○○
            丙○○
            乙  ○
上列被告因違反野生動物保育法案件，經檢察官提起公訴（98年
度偵字第1634號），本院判決如下：
    主  文
丁○○共同未具族群量逾越環境容許量之條件，獵捕保育類野生
動物，處有期徒刑陸月，如易科罰金，以新臺幣壹仟元折算壹日
。扣案之山羌屍體壹隻、土造獵槍貳支（槍枝管制編號分別為0
000000000、0000000000號）、不鏽鋼珠壹
仟壹佰零貳顆、底火柒拾柒發、黑色火藥貳瓶及探照燈組（含
乾式電瓶）均沒收。
甲○○、丙○○共同未具族群量逾越環境容許量之條件，獵捕保
育類野生動物，各處有期徒刑捌月。緩刑貳年。扣案之山羌屍體
壹隻、土造獵槍貳支（槍枝管制編號分別為000000000
0、0000000000號）、不鏽鋼珠壹仟壹佰零貳顆、底
火柒拾柒發、黑色火藥貳瓶及探照燈組（含乾式電瓶）均沒收
。
乙○共同未具族群量逾越環境容許量之條件，獵捕保育類野生動
物，處有期徒刑壹年陸月。緩刑年。扣案之山羌屍體壹隻、土
造獵槍貳支（槍枝管制編號分別為0000000000、00
00000000號）、不鏽鋼珠壹仟壹佰零貳顆、底火柒拾柒
發、黑色火藥貳瓶及探照燈組（含乾式電瓶）均沒收。
    犯罪事實
一、丁○○與甲○○、丙○○、乙○均為太魯閣族原住民，其等
    於98年9月5日晚上7時許，由丙○○駕駛向不知情之友人古
    曉苓借用之車牌號碼WP-9875號自用小貨車搭載丁○○、甲○○與乙○，共同未經許可而持丁○○、甲○○分別所有可
    發射金屬具有殺傷力土造獵槍2支（槍枝管制編號為0000000
    000、0000000000號，未經許可持有獵槍部分，均另由臺灣
    臺東地方法院檢察署以98年度偵字第1634號為不起訴處分確
    定在案），並攜帶丁○○所有之不鏽鋼珠1102顆、底火77發
    、黑色火藥2瓶、探照燈2組及甲○○所有之探照燈1組等物
    ，駕車進入臺東縣長濱鄉樟原村中溪山區內，在行政院農業
    委員會列為應予保育之野生動物山羌（學名：Muntiacus
    reevesi micrurus）族群量未逾越環境容許量前之同日晚上
    8時許，丁○○與甲○○、丙○○、乙○竟僅為供其等食用
    ，而非基於學術研究或教育目的，明知上開山區內常有山羌
    出沒，然其等雖預見在該山區內持槍獵捕野生動物，如未確
    認獵物之種類，即恣意對之開槍射擊，有射傷甚或擊斃保育
    類野生動物之可能，仍共同基於縱使獵得保育類野生動物亦
    不違其本意之犯意，由丁○○、甲○○分別持上開土造獵槍
    進入山區獵殺野生動物，而丙○○、乙○則將上開車輛停放
    在臺東縣長濱鄉樟原村中溪山區南溪1號橋旁並在車內等候
    。嗣於98年9月5日晚上11時30分許，經丁○○使用探照燈搜
    尋獵物，以其所有之土造獵槍裝填不鏽鋼珠及火藥後開槍射
    擊而獵捕保育類野生動物山羌1隻，得手後，丁○○與甲○○共同將上開獵殺之保育類野生動物山羌抬至該小貨車旁時
    ，為執行山區查緝槍械專案工作之臺東縣警察局成功分局長
    濱分駐所警員高明雄與廖進旺當場查獲，並扣得丁○○、甲○○所有用以獵捕山羌所使用之上開土造獵槍2支與探照燈2
    組（含乾式電瓶）、丁○○所有預備供非法獵捕保育類野生
    動物所用之不鏽鋼珠1102顆、底火77發、黑色火藥2瓶、探
    照燈1組（含乾式電瓶）及獵獲之山羌屍體1隻，始悉上情。
二、案經臺東縣警察局成功分局報請臺灣臺東地方法院檢察署檢
    察官偵查起訴。
    理  由
一、本件被告丁○○、甲○○、丙○○、乙○所犯均係死刑、無
    期徒刑或最輕本刑為3年以上有期徒刑或高等法院管轄第一
    審案件以外之罪，其等於準備程序進行中，先就被訴事實為
    有罪之陳述，經本院告知簡式審判程序之旨，並聽取檢察官
    及被告四人之意見後，經合議庭裁定由受命法官獨任進行簡
    式審判程序，是依刑事訴訟法第273條之2規定，本件之證據
    調查，不受同法第159條第1項、第161條之2、第161條之3、
    第163條之1及第164條至第170條規定之限制，合先敘明。
二、上揭犯罪事實，業據被告丁○○、甲○○、丙○○、乙○分
    別於警詢、偵查及本院審理中均坦白承認（見警卷第1至12
    頁、偵卷第8至14頁、本院卷第33頁背面、第43頁背面、第
    45至46頁），核與證人即共同被告丁○○（就被告甲○○、
    丙○○、乙○犯罪事實部分）、甲○○（就被告丁○○、丙○○、乙○犯罪事實部分）、丙○○（就被告丁○○、甲○○、乙○犯罪事實部分）、乙○（就被告丁○○、甲○○、
    丙○○犯罪事實部分）於偵查中證稱其等獵捕野生動物之經
    過等情節相符（見警卷第1至12頁、偵卷第8至14頁），並有
    臺東縣政府98年11月24日府農自字第0980117500號函所檢附
    之野生動物鑑定報告書、內政部警政署刑事警察局98年9月
    22日刑鑑字第0980126291號鑑驗書、臺東縣警察局成功分局
    扣押筆錄、扣押物品目錄表、代保管條、車籍查詢基本資料
    詳細畫面、被告丁○○、甲○○、丙○○、乙○個人戶籍資
    料查詢結果、刑案現場測繪圖及現場照片18張等件在卷可稽
    （見警卷第25至33、37至41、50至54頁、偵卷第16至17頁、
    本院卷第29至30頁）。此外，復有扣案之土造獵槍2支、不
    鏽鋼珠1102顆、底火77發、黑色火藥2瓶、探照燈3組（含乾
    式電瓶）及獵獲之山羌屍體1隻可資佐證。又山羌原經行政
    院農業委員會於84年12月23日以84農林字第4030817A號公告
    指定為珍貴稀有保育類動物，復於97年8月1日以97年7月2日
    農林務字第0971700777號公告修正其保育等級，由「珍貴稀
    有野生動物」改為「其他應予保育之野生動物」，而該委員
    會迄今尚無野生動物保育法第18條第1項第1款族群量逾越環
    境容許量之相關公告，是山羌既為保育類野生動物，且其族
    群量目前尚未逾越環境容許量，不得非法獵捕之，而依吾人
    一般日常生活經驗，在臺東地區林道山區內持槍獵捕野生動
    物，理應可以預見倘若恣意對尚未經確認物種為何之野生動
    物開槍射擊，亟有可能因此射傷或擊斃諸如山羌等保育類野
    生動物。查被告四人均為原住民，且曾有在臺東山區內獵捕
    野生動物之經驗，其等於上揭時間，在人煙稀至之臺東縣長
    濱鄉樟原村中溪山區內，以持上開槍枝之方式獵捕野生動物
    之際，主觀上亦當知悉在上開山區內持槍獵捕野生動物，確
    非無可能射傷或擊斃保育類野生動物，猶在未經確認獵物之
    種類前，即恣意對之開槍射擊，縱令其所獵捕者係屬保育類
    野生動物，亦在所不惜，並聽任結果發生。況在被告丁○○
    開槍將該獵物擊斃後，雖發現所獵得之野生動物係山羌，猶
    欲攜回返家供己食用等情，業據被告丁○○、甲○○供明在
    卷，自難謂其等並無非法獵捕保育類野生動物之不確定故意
    ，足徵被告四人上開任意性自白均與事實相符。本件事證明
    確，被告四人犯行均堪認定，應依法論科。
三、按野生動物保育法第41條第1項第2款係以違反同法第18條第
    1項第2款之規定，未經中央主管機關許可，獵捕、宰殺保育
    類野生動物者為其成立要件。亦即行為人係基於學術研究或
    教育目的，而未經中央主管機關許可，獵捕、宰殺保育野生
    動物，方可成立。如非基於上述之目的而有擅自獵捕、宰殺
    保育類野生動物行為者，則屬是否構成同法第41條第1項第1
    款之罪問題（最高法院86年度臺上字第3821號判決可資參照
    ）。查被告等獵捕山羌均係為供己食用，業據被告等陳明在
    卷，是被告等均非基於學術研究或教育目的而擅自獵捕保育
    類野生動物，核其等所為，均係違反野生動物保育法第18條
    第1項第1款之規定，而犯同法第41條第1項第1款之未具族群
    量逾越環境容許量之條件獵捕保育類野生動物罪。爰審酌被
    告等雖均為太魯閣族原住民，然其等共同獵捕保育類野生動
    物係供己食用，尚與其等之原住民固有風俗習慣之祭祀無關
    ，且其等僅為一己之私，罔顧政府大力宣導保育野生動物之
    用心，以上開方式獵捕保育類野生動物，破壞自然生態之平
    衡，妨礙環境之永續發展，危害非輕，惟念及被告等於犯罪
    後尚能坦承犯行，態度良好，兼衡酌被告四人在本案犯罪中
    所扮演之角色及工作分配輕重有別、其等犯罪之動機、目的
    、手段、生活習性、獵捕保育類野生動物之種類、數量，被
    告丁○○、甲○○、丙○○之生活狀況不佳，且智識程度不
    高，被告乙○身為執法人員，知法犯法，對執法人員形象造
    成負面影響等一切情狀，分別量處如主文所示之刑，並就被
    告丁○○部分諭知易科罰金之折算標準。又被告甲○○、丙○○、乙○前均未曾因故意犯罪受有期徒刑以上刑之宣告，
    此有臺灣高等法院被告前案紀錄表在卷可考，其等均有正當
    工作維生，僅因一時短於思慮，致觸法網，經此偵審程序及
    科刑判決後，應知警惕而無再犯之虞，本院認上開宣告之刑
    以暫不執行為適當，爰分別依刑法第74條第1項第1款之規定
    ，就被告甲○○、丙○○部分予以宣告緩刑2年；就被告乙○部分予以宣告緩刑3年，以啟自新。
四、查獲之山羌屍體1隻，係屬野生動物保育法第3條第6款之保
    育類野生動物產製品，且既為被告丁○○所獵得，應屬其所
    有；又扣案之上開土造獵槍2支（槍枝管制編號分別為00000
    00000、0000000000號）、探照燈2組（含乾式電瓶），分別
    係被告丁○○、甲○○所有供非法獵捕保育類野生動物所用
    之獵具與器具，業經被告丁○○、甲○○供明在卷（見本院
    卷第45頁背面至第46頁），均應依野生動物保育法第52條第
    1項後段之規定宣告沒收。另扣案之不鏽鋼珠1102顆、底火
    77發、黑色火藥2瓶及探照燈1組（含乾式電瓶），均係被告
    丁○○所有預備供其非法獵捕保育類野生動物所用之物，業
    經被告丁○○供明在卷（見本院卷第45頁背面至第46頁），
    均應依刑法第38條第1項第2款之規定宣告沒收。
據上論斷，應依刑事訴訟法第273條之1第1項、第299條第1項前
段，野生動物保育法第41條第1項第1款、第52條第1項後段，刑
法第11條前段、第28條、第41條第1項前段、第74條第1項第1款
、第38條第1項第2款，判決如主文。
本案經檢察官戊○○到庭執行職務。
中    華    民    國    98    年    12    月    9     日
                  刑事第三庭  法  官  彭凱璐
以上正本證明與原本無異。
如不服本判決應於收受送達後10日內向本院提出上訴書狀，並應
敘述具體理由；其未敘述上訴理由者，應於上訴期間屆滿後20日
內向本院補提理由書（均須按他造當事人之人數附繕本）。「切
勿逕送上級法院」。
                              書記官  陳憶萱
中    華    民    國    98    年    12    月    9     日
附錄論罪科刑法條：
野生動物保育法第18條
保育類野生動物應予保育，不得騷擾、虐待、獵捕、宰殺或為其
他利用。但有下列情形之一，不在此限：
一  族群量逾越環境容許量者。
二  基於學術研究或教育目的，經中央主管機關許可者。
前項第1款保育類野生動物之利用，應先經地方主管機關許可；
其可利用之種類、地點、範圍及利用數量、期間與方式，由中央
主管機關公告之。
前二項申請之程序、費用及其他有關事項，由中央主管機關定之
。
野生動物保育法第41條
有下列情形之一，處六月以上五年以下有期徒刑，得併科新臺幣
20萬元以上100萬元以下罰金：
一、未具第18條第1項第1款之條件，獵捕、宰殺保育類野生動物
    者。
二、違反第18條第1項第2款規定，未經中央主管機關許可，獵捕
    、宰殺保育類野生動物者。
三、違反第19條第1項規定，使用禁止之方式，獵捕、宰殺保育
    類野生動物者。
於劃定之野生動物保護區內，犯前項之罪者，加重其刑至三分之
一。
第1項之未遂犯罰之。


司法院資訊處製作；財團法人民間司法改革基金會備份。
